【裁判字號】    91,上易,3301
【裁判日期】    920129
【裁判案由】    詐欺
【裁判全文】
臺灣高等法院刑事判決                          九十一年度上易字第三三一號
    上  訴  人  臺灣臺北地方法院檢察署檢察官
    被      告  丙○○  男，五.
    選任辯護人  蕭介生律師
右上訴人因被告詐欺案件，不服臺灣臺北地方法院八十九年度易緝字第二九號，中華
民國九十一年十月三十日第一審判決（起訴案號：臺灣臺北地方法院檢察署八十二年
度偵緝字第三二○號、八十二年度偵字第二○九八七號）提起上訴，暨臺灣板橋地方
法院檢察署檢察官移送併案審理（九十一年度偵緝字第一四四六號）本院判決如左：
    主  文
上訴駁回。
    理  由
一、本案經本院審理結果，認為第一審判決被告丙○○無罪，經核並無不當，應予維
    持，除引用如附件第一審判決書所記載之證據與理由外，並補充理由如下。
二、檢察官上訴意旨略以：
１、被告丙○○以欲買房屋投資，已付定金，急需用錢為由，向甲○○詐騙等情，業
    據告訴人乙○○於偵查中指訴詳盡，並經乙○○於原審審理中證述：被告在八十
    一年一月表示在經營法拍屋買賣，要向甲○○借錢，呂說要伊當保證人就借款給
    他，後來被告均未償還，伊就代償一百十萬元左右等語明確；核與證人甲○○於
    偵查中結證之情節相符，復經證人陳秀雲即乙○○之太太於原審證稱，被告確實
    有與甲○○致電乙○○作保借款乙事。足見被告確有上開詐欺情事。嗣證人乙○○於九十年五月二十一日、甲○○於九十年十二月十九日原審訊問時翻異前證，
    均顯屬事後迴護被告之詞，要難採信。
２、被告所提出之證人即合作金庫永和支庫副理陳榮德，係於原審到庭證稱關於被告
    在十幾年前辦理貸款之事，與本件無涉; 而證人陳丁鳳之證詞，亦僅能證明其曾
    受僱於勁鑫有限公司，替被告辦過房子買賣及貸款事宜，無從證明被告確有成立
    代書事務所，並經營買賣房屋等相關業務。而判決中僅採信彼等證人在後之證詞
    ，卻未說明不採前開甲○○與乙○○證詞之故，理由尚有不備。
３、被告於八十一年三月間，向程武川詐騙犯行，亦經告訴人程武川於偵查中指訴綦
    詳，被告亦坦承因為要標一個木柵興隆路法拍屋所以才向甲○○、程武川借錢，
    扣除三萬元利息，有收受程武川九十七萬元，顯見被告並未於借錢之初標得法拍
    屋；而被告究否經營代書事務所及買賣房屋，已有疑問同前；另證人陳丁鳳復未
    在庭指認過程武川，尚難僅憑陳女之證詞，足認其證述之「陳先生」即為本件之
    「程武川」，從而原審認被告所辯稱與程武川一起購屋一節應非虛妄之情，即有
    疑義。
４、被告於八十一年三月間，向任振華佯稱可代為購車，而向任振華詐得其中部分車
    款七萬元一節，除據告訴人任振華指訴甚詳外，被告亦不否認有以上開理由向任
    君收取十四萬元之情事，惟辯稱：七萬元是頭期款，餘則貸款，後來汽車貸款要
    不動產，任君藉故推託，故頭期款也被沒收，並稱可請車行經理作證云云。然訊
    據證人阜新發到庭證述之內容以觀，被告雖於八十一年三月間向其訂購汽車，交
    付訂金七萬元，並於當場填寫訂單訂貨，惟被告並無告以卓某係代何人訂購，自
    不能證明被告斯時確有替任君訂購系爭汽車。又就汽車買賣交易習慣而言，亦無
    所謂汽車貸款需有不動產擔保之情事；且因證人卓新發未交車，本即無需被告前
    往繳納牌照稅、燃料費等費用；況據被告與任君於八十一年三月五日所簽署之訂
    車契約乙紙，該付款辦法欄明載訂金為新台幣七萬元，如不過（應為『夠』之誤
    ）代繳時，待交車時多退少補。並於三月二十日交車。」等語，注意事項欄第六
    條約定：「確定交車日期由賣方另行通知，買方應於接到通知後一週內辦理交車
    手續，倘逾柒日仍未辦理交車手續，賣方得逕行解除本契約並沒收已付訂金，買
    方不得提出任何異議。」是倘如被告所言已替任君代為訂車，僅需再向任君請求
    交付餘款之際，出示伊代為訂車之相關文件資料及告以確定之交車時間，以證確
    有依約辦理相關事宜即可，毋庸迴避不理。從而被告辯稱：因條件不合致沒有訂
    成云云，純屬事後卸責之詞，難以採信。綜上所述，被告顯係涉犯刑法第三百三
    十九條之罪嫌。請將原判決撤銷，更為適當合法之判決。
三、被告丙○○於本院辯稱：
１、甲○○係伊之表妹婿，伊有清償甲○○利息三十五萬元；乙○○是記者，伊與乙○○並無金錢關係；嗣徐啟瑞曾打電話給伊表示有事商量，迨伊到達徐啟瑞之民
    生東路玩具公司後，甲○○與伊並不認識之另同夥三個人均已在該處等候，隨後
    甲○○即通知乙○○到徐啟瑞之上址。當時甲○○即詢問伊，之前向其所貸借之
    七十萬元如何償還，伊乃向甲○○表示要將伊以徐啟瑞名義下訂金三十萬元所購
    買在木柵之透天厝房屋辦理貸款貸下來後，再予清償。惟甲○○不答應，要伊簽
    下本票，伊當時向甲○○表示業已簽發支票，為何還要簽發本票？因當時除乙○○外，尚有四、五人在場，嗣伊為安全起見，只好簽本票三、四張，金額共計三
    、四百萬元，隨後甲○○始讓伊離去。
２、乙○○是之前甲○○介紹伊認識的，惟伊與乙○○間並無金錢往來；乙○○表示
    由其保證代伊償還欠甲○○七十萬元借貸之款項，惟伊並不知乙○○究竟是否有
    償還甲○○該筆款項；因當時伊簽發七十萬元支票向甲○○貸借款項，嗣因發票
    日將屆，需要款項週轉；惟因貸款尚未下來，無法支付票款，故甲○○於其忠孝
    東路與建國北路交叉路口之國宅地下錢莊公司裡，當面向伊表示要找乙○○作保
    證，保證伊屆時會將款項償還甲○○後，甲○○始同意於該七十萬元支票到期時
    ，會將該七十萬元之款項存進銀行帳戶讓支票兌現；隨後伊才當場打行動電話向
    乙○○說明，並經過乙○○同意允諾保證該筆借款，以先讓支票兌現不要退票，
    當時乙○○亦有打電話給甲○○，表示願意幫伊保證該筆七十萬元會償還給甲○○，嗣上開支票到期時，甲○○即將七十萬元票款存進銀行，未讓該筆支票退票
    。之前伊所交給甲○○該筆七十萬元支票，係伊向徐啟瑞所借的；嗣前揭支票於
    當天兌現後，甲○○即叫伊再簽發七十萬元支票，故伊於當天再去找徐啟瑞借支
    票交給甲○○。
３、伊向甲○○所借貸之七十萬元款項，業已繳付五期十天之利息，三十五萬元之利
    息（即十天一次，一次七萬元利息）；當時伊向甲○○借貸該七十萬元款項時，
    有在甲○○前開公司簽發一張七十萬元支票並將一部汽車押給甲○○。伊與乙○○間並無借貸關係，起訴書指稱伊向乙○○借一百八十五萬元並不實在；當時在
    徐啟瑞前揭公司所簽發本票三、四張，其中之一百八十五萬元即為其中一張本票
    。
４、程武川是經由乙○○介紹，伊當時有向程武川借貸一佰萬元，有付利息每月三分
    ；當時由伊向徐啟瑞借用簽發之一百萬元支票交給程武川，扣除利息後，程武川
    實際上只交付伊九十七萬元；上開一百萬元支票於票期屆至時，伊有去存款支付
    兌現；程武川亦利用當時伊被逼所簽發之上開本票三、四張之其中一張來對伊提
    起告訴；伊實際上並未詐欺程武川。
５、任振華亦是經由程武川所介紹，任振華有拿七萬元給伊作為買車之訂金，伊即拿
    該七萬元向李富汽車公司卓新發經理訂車；隨後任振華因要辦理貸款購車，惟因
    要向銀行辦理貸款需要有不動產與身分證保證，之後任振華無法拿出該證件，便
    找藉口出國，致伊無法聯絡，伊亦未對任振華詐欺。
６、有關併辦詐欺案部分，告訴人吳來發是伊岳母阮李英之同居人；因吳來發知悉伊
    做生意需用支票，故才自願將其本人及伊岳母阮李英之支票借伊使用；我並未詐
    欺吳來發；各等語。
四、按刑法第第三百三十九條第一項之詐欺取財罪，其犯罪構成要件必以行為人在主
    觀上具有意圖為自己或他人不法所有之詐欺犯意，客觀上尚需行為人對於被害人
    施用詐術，使被害人陷於錯誤因而交付財物或使之交付始足當之；茍僅是民事債
    務糾葛，自難遽予該罪論之。
五、本院查：
甲、本件公訴人起訴本案被告丙○○涉犯本件詐欺罪嫌案件部分，係經由檢察官自動
    檢舉起訴；並非係由被害人甲○○或乙○○、程武川、或任振華等人提起告訴；
    且本案最先係因案外人田文泉持有一張付款人為萬泰商業銀行，發票人為阮李英
   （為被告丙○○之岳母），發票日期為八十一年七月三十一日，票面金額為新台
    幣（下同）一萬六千五百元之支票一張；因該張支票業經由阮李英於八十一年七
    月五日向警報稱於其臺北市○○區○○街四十八巷十四弄二號二樓住處為空白支
    票遺失，嗣經檢察官查出係阮李英謊報上開支票遺失，經檢察官於八十二年十月
    二十七日以八十二年度偵字第二○九八六號誣告罪對於阮李英提起公訴，嗣經臺
    灣臺北地方法院於八十三年一月十二日，以八十二年度易字第八一三八號認定阮
    李英犯有誣告罪，判處拘役三十日，並准以易科罰金，緩刑三年確定：嗣該田文
    泉經檢察官偵查結果認為偽造有價證券罪與侵占罪犯罪嫌疑不足，而予以不起訴
    處分（臺灣臺北地方法院檢察署八十一年偵緝字第四一二號被告田文泉）。而於
    上開案件偵查中查出相關之本案被告丙○○與相關之上開所謂之被害人甲○○與
    乙○○和程武川及任振華等人；惟實際上經本院閱卷結果，上揭所謂之被害人甲○○與乙○○和程武川及任振華等人，並未提出告訴，而是經由檢察官於偵辦上
    開田文泉涉犯偽造有價證券罪與侵占罪嫌時，輾轉查出上開甲○○等四人與阮李
    英等人及被告丙○○本人涉犯有前揭詐欺罪嫌等情；核與被害人甲○○於原審和
    乙○○於本院調查時亦供稱並未對被告丙○○提出告訴等語相符（原審卷第一六
    五頁；本院卷第二十六頁）；另外有關被告丙○○向上開案外人徐啟瑞借用支票
    情節部分，因徐啟瑞業已於八十九年六月十六日死亡等情，業經原審函查在卷，
    有台北市信義區戶政事務所檢送該戶籍謄本一紙在卷足稽（原審卷第六十六頁、
    六十七頁），故有關該證人徐啟瑞部分自屬無從再予傳喚查證；均合先敘明。
乙、有關所謂被害人甲○○與乙○○部分：
１、被害人甲○○於八十二年八月九日，檢察官偵查時供稱：「問呂（文聰）：游（
    孟昭）是否借錢給蔡（富貴）？去年初，過年的前一天，蔡（富貴）跟我借錢我
    不相信他，就請游（孟昭）作保證，我就問游（孟昭）可否借他，游（孟昭）說
    可以借他。我借給他（即丙○○）兩次，第一次說要投資做代書事務所，而借給
    他（即丙○○）約四十萬元，我後來請他（即丙○○）開本票給我，後來他（即
    丙○○）雖有開代書事務所，但股東不是我，那是前年六、七月之事，故我就不
    信任他了。第二次他（即丙○○）說要買房子要投資，且已交了訂金，若不繳前
    金，訂金會被沒收，他（即丙○○）說很急用，故向我借一百八十五萬元，後來
    有還三十五萬元，尚欠我一百五十萬元，事後他（即丙○○）才開一百五十萬元
    之本票給我，後來蔡（富貴）沒有還錢，由游（孟昭）幫蔡（富貴）打了折，還
    我一百二十萬元左右，故現在我就把債權讓給游（孟昭）了」等語明確在卷（臺
    灣臺北地方法院檢察署八十二年度偵緝字第三二○號偵查卷第五十六頁背面、第
    五十七頁）。另外參照乙○○於八十二年七月二十二日，於檢察官偵查時供稱：
    「他（即丙○○）以要買房子要投資為由需錢，而錢不夠，故向我朋友甲○○借
    ，呂（文聰）問我可不可以借他，我說可以，故蔡就開本票約一百五十萬元一張
    給我，因是由我保證的」等語在卷（同上偵查卷第三十六頁正、反面）。由上開
    被害人甲○○之供詞可知，被告丙○○係因購買房子缺錢之故，故向甲○○貸借
    ，甲○○係請乙○○作保，並經乙○○稱可借錢予被告，始同意借貸款項一百八
    十五萬元與被告丙○○，且被告丙○○亦有償還甲○○一部分款項三十五萬元；
    而被告丙○○亦確有簽發本票一百五十萬元一張交付甲○○；就此而言，被告丙○○與被害人甲○○間，實僅是民事上之借貸關係，顯難認為被告丙○○在主觀
    上有詐欺之犯意，客觀上亦無對於被害人甲○○施用詐術，致甲○○陷於錯誤而
    交付財物之行為至明。
２、另由被害人甲○○上開供詞可知，乙○○係同意甲○○要求擔任借款保證人及建
    議乙○○可借錢給被告後，甲○○始借錢予被告，並於被告無力償還債務時，代
    被告丙○○向被害人甲○○償還一百二十萬元，再由甲○○將其一百二十萬元之
    債權轉讓與乙○○等情；則被告丙○○對於乙○○而言，實難認為有對乙○○施
    用詐術，使乙○○陷於錯誤而交付財物或任何利益至明。
３、另公訴人於偵查中傳訊證人吳蔡淑女，並以其證言資為被告丙○○涉犯詐欺罪之
    證據之一，惟經本院審閱該證人吳蔡淑女於偵查中證稱甲○○為其妹夫，只知甲○○有借錢給被告丙○○，但不知甲○○是否有簽發支票借錢給與丙○○；其為
    丙○○借款之保證人等語在卷（同上八十二年度偵緝字第三二○號偵查卷第四十
    六頁）；則就上開吳蔡淑女之證詞，實難遽認被告丙○○涉犯有詐欺罪責。
丙、有關被害人程武川部分：
１、被害人程武川於八十二年七月二十二日檢察官偵查時供稱，係被告丙○○向其表
    示業已在法院標得拍賣房子，並已找好買主，因現金不夠，而向伊貸借一百萬元
    ，並由被告丙○○簽發面額一百一十萬元之支票一張，嗣因支票退票，遂由被告
    丙○○改簽發同面額之一百一十萬元之本票一張等情（同上八十二年度偵緝字第
    三二○號偵查卷第三十五頁背面）。依被害人程武川之上開供述可知，其並未指
    述被告有用何虛偽不實之欺罔手段，使被害人陷於錯誤而同意借錢予被告甚明，
    此部份亦屬民事借貸關係，要與刑法詐欺取財之構成要件有別。
２、而證人乙○○於原審調查時亦證稱，甲○○曾因為債務問題將被告丙○○帶至某
    一處，並有通知伊本人到場，當時甲○○有對伊表示，被告丙○○在其身邊，如
    果被告丙○○有欠伊債權者，可以要被告丙○○簽發本票，隨後伊到達現場時，
    在場有三、四人，甲○○當時有叫被告丙○○簽發本票，當時伊亦叫被告丙○○
    簽發本票，而當時伊已發現被告丙○○六神無主；被告丙○○當時在現場確實有
    簽發數張本票等語明確在卷（原審卷第八十三頁）；由此可知，被告丙○○表示
    程武川所另持之上開同面額之一百一十萬元之本票一張係當時被迫簽寫數張本票
    中之一張等情，即非全無可採。
３、被告丙○○當時所剛籌備之公司名稱為勁鑫有限公司，該公司之業務助理陳丁鳳
    於原審調查時亦證稱，伊在公司有辦理過很多房屋貸款，曾經就臺北市○○路之
    房屋至合作金庫辦理貸款，當時是被告丙○○與一位「程」或「陳」先生一起去
    購買，且是向一家建設公司所價購；當時在公司有辦過兩件買賣房屋之案件，一
    件是上開購買興隆路之房屋向合作金庫辦理貸款，另一件是向土地銀行辦理貸款
    等情（原審卷第一九四頁至第一九八頁）；而證人陳榮德即前合作金庫永和支庫
    副理於原審調查時，亦證述被告丙○○曾帶一位男子至該行庫辦理貸款，經伊審
    核可以，惟因要寫申請書，隨後告知被告因為估價是由經辦人與襄理分層處理，
    伊即將該貸款案件交由一位襄理，轉請被告洽詢另一位承辦人員處理；被告丙○○當時曾對伊表示是辦理代書業務，因被告所帶之該男子房屋業已購買，故才帶
    該男子至合庫辦理貸款，因被告均已辦理過戶完畢，所以才有所有權狀至該行庫
    辦理貸款等語在卷（原審卷第一三四頁）。由此可見，被告丙○○確實有從事法
    拍屋之買賣事宜足明。
丁、有關被害人任振華部分：
    被害人任振華於偵查中供稱，其係透過程武川而認識被告丙○○，因其要買車乃
    先交付訂金七萬元給水貨商之被告丙○○等語在卷（同上八十二年度偵緝字第三
    二○號偵查卷第二十三頁）；依上供詞可知，被害人任振華係因自己要購買汽車
    ，故主動找上被告丙○○，並自行交付購車訂金七萬元給被告；則被告丙○○顯
    然無公訴人起訴書所言「得知任振華欲購車，向任振華偽稱：可代任振華向勁鑫
    有限公司購買一九九二年雅歌、紅色、二點二汽缸之自用小客車，價格七十六萬
    元云云，令任振華陷於錯誤，而交付七萬元定金予被告」等之詐欺犯罪情事；由
    此可見公訴人起訴之事實容有不實。
六、綜上調查可知，因並無積極確切之證據足認被告丙○○確有對上開被害人甲○○
    與乙○○和程武川及任振華等人施用詐術並詐取財物之犯行，揆諸前揭詐欺罪之
    犯罪構成要件，顯有未合，自難遽論被告丙○○以該詐欺罪責。檢察官提起之上
    訴意旨所陳各節，經本院詳細調查結果，認為其上訴理由均無可採，故其提起上
    訴，指摘原判決不當，請求撤銷改判，為無理由，應予駁回。
七、本件既判決諭知被告無罪，則有關臺灣板橋地方法院檢察署九十一年度偵緝字第
    一四四六號移送併辦部分（含該署八十五年度偵緝字第二三五號與八十二年度偵
    字第一三三五二號），自無連續犯裁判上一罪之關係，即應退還由該署檢察官另
    行妥適處理，併此敘明。
據上論斷，應依刑事訴訟法第三百七十三條、第三百六十八條，判決如主文。
本案經檢察官周志榮到庭執行職務。
中      華      民      國    九十二    年      一      月    二十九    日
                         臺灣高等法院刑事第二十三庭
                                  審判長法  官  黃  瑞  華
                                        法  官  雷  雯  華
                                        法  官  陳  坤  地
右正本證明與原本無異。
不得上訴。
                                        書記官  陳  建  邦
中      華      民      國    九十二    年      二      月      七      日


司法院資訊處製作；財團法人民間司法改革基金會備份。
